【裁判字號】    97,訴,4505
【裁判日期】    971212
【裁判案由】    違反台灣地區與大陸地區人民關係條例
【裁判全文】
臺灣臺中地方法院刑事判決              97年度訴字第4505號
公  訴  人  臺灣臺中地方法院檢察署檢察官
被      告  甲○○
上列被告因違反臺灣地區與大陸地區人民關係條例案件，經檢察
官提起公訴（97年度偵字第22471號），被告於本院準備程序就
被訴適時為有罪之陳述，經本院合意庭裁定改行簡式審判程序，
判決如下：
    主    文
甲○○共同違反不得使大陸地區人民非法進入臺灣地區之規定，
累犯，處有期徒刑月，如易科罰金，以銀元佰元即新臺幣玖
佰元折算壹日，減為有期徒刑壹月又拾伍日。
    犯罪事實
一、甲○○明知大陸地區人民非經主管機關許可，不得進入臺灣
    地區，且大陸地區人民倘無與臺灣地區人民結婚之真意，即
    不得以配偶身分入境臺灣地區，竟受友人何賢官（已死亡）
    之央託，以每月新臺幣（下同）1000、2000元之代價，同意
    擔任何賢官在大陸地區之女何桂容之人頭丈夫後，甲○○與
    何賢官共同基於使大陸地區女子何桂容（已強制離境）非法
    進入臺灣地區之犯意聯絡，及與何賢官、何桂容共同基於使
    公務員將不實事項登載於職務上所掌公文書並持以行使之概
    括犯意聯絡，由甲○○先於民國91年4月25日在大陸地區福
    建省福州市與亦無結婚真意之何桂容虛偽辦理結婚手續，並
    於同日取得福州市人民政府核發之結婚證明書，及於同日取
    得福州省福州巿公證處核發之公證書後，隨即返回臺灣，並
    持上開結婚證明書及公證書，向財團法人海峽交流基金會（
    以下簡稱海基會）辦理驗證，並於91年5月9日取得海基會核
    發（91）核字第028572號證明。其後，甲○○即於91年5月
    14 日前往臺中市中區戶政事務所，由甲○○填具結婚登記
    申請書，申請辦理其與何桂容結婚之登記，並提出上開證明
    、結婚證明書及公證書，使不知情之承辦公務員將「甲○○
    於81 年4月25日與大陸地區人民方玲結婚」之不實事項，登
    載於職務上所掌之戶籍登記簿及戶籍謄本，足以生損害於戶
    政機關管理戶籍之正確性。嗣再由甲○○以何桂容欲來臺探
    親之名義，填載「大陸地區人民進入臺灣地區旅行證申請書
    」及「大陸地區人民進入臺灣地區保證書」，並以上開不實
    之戶籍登記資料，據以向內政部警政署入出境管理局（96年
    1月2日改制為內政部入出國及移民署，以下仍依行為時之編
    制稱入出境管理局）申請何桂容以配偶身分來臺探親而行使
    之，足以生損害於入出境管理局對於大陸地區人民申請入境
    臺灣地區許可之正確性。後經入出境管理局承辦人員為實質
    審查後，未發覺有異，核發給大陸地區女子何桂容「中華民
    國臺灣地區旅行證」，使何桂容得以於91年8月26日，持中
    華民國臺灣地區旅行證以為掩飾，而藉此非法方式進入臺灣
    地區從事工作。嗣於97年7月23日12時，何桂容因申請長期
    居留未通過，在入出國及移民署專勤事務第二大隊臺中市專
    勤隊自承與甲○○為假結婚，經警方通知甲○○到案說明，
    因而查悉上情。
二、案經內政部入出國及移民署專勤事務第二大隊臺中市專勤隊
    報請臺灣臺中地方法院檢察署檢察官偵查起訴。
    理    由
一、訊據被告甲○○對於前揭犯罪事實均坦承不諱，且據證人何
    桂容於警詢、檢察官偵查中證述明確，復有臺中市中區戶政
    事務所97年8月13日中市中戶字第0970002421號函檢附之結
    婚登記申請書影本、結婚證書影本、海基會證明影本、福建
    省福州市公證處公證書影本、戶籍謄本各1份；大陸地區人
    民進入臺灣地區旅行證申請書影本、大陸地區人民進入臺灣
    地區保證書影本各1份在卷可稽。從而，本件被告自白核與
    事實相符，本案犯罪事證已臻明確，被告犯行堪以認定。
二、新舊法比較之說明理由
  (一)刑法新舊法比較：
    被告行為後，刑法業於94年1月7日修正，同年2月2日公布，
    於95年7月1日施行。修正後新法第2條第1項規定：「行為後
    法律有變更者，適用行為時之法律。但行為後之法律有利於
    行為人者，適用最有利於行為人之法律。」，其目的係為與
    刑法第1條規定之罪刑法定主義契合，貫徹法律禁止溯及既
    往原則之精神，乃修正為「適用行為時之法律」，並兼採有
    利行為人之立場，採「從舊從輕」原則。惟該條係規範行為
    後法律變更所生新舊法律比較適用之準據法，於新法施行後
    ，應逕適用新法第2條第1項之規定，為「從舊從輕」之比較
    。並應就罪刑有關之共犯、未遂犯、想像競合犯、牽連犯、
    連續犯、結合犯，以及累犯加重、自首減輕暨其他法定加減
    原因與加減例等一切情形，綜其全部罪刑之結果而為比較（
    最高法院95年第8次刑事庭會議決議參照）。
  (1)法定刑中罰金刑部分：
    刑法第33條第5款業經修正公布，修正後刑法第33條第5款規
    定「罰金：新臺幣1,000元以上，以百元計算之」，與修正
    前刑法第33條第5款規定「罰金：（銀元）1元以上」不同。
    比較新舊法結果，以修正前即行為時法較有利於被告，故依
    刑法第2條第1項前段規定，本案被告所犯之罪，其法定刑罰
    金部分，自應適用行為時之法律即修正前刑法第33條第5款
    規定決定其罰金部分之法定刑。
  (2)法定刑中罰金刑提高標準之新舊法適用：
    刑法施行法第1條之1第1項規定：中華民國94年1月7日刑法
    修正施行後，刑法分則編所定罰金之貨幣單位為新臺幣。同
    法第2項規定：94年1月7日刑法修正施行後，就其所定數額
    提高為30倍。但72年6月26日至94年1月7日新增或修正之條
    文，就其所定數額提高為3倍。揆其立法說明，該條文第2項
    係考量新修正之刑法施行後，不再適用現行法規所定貨幣單
    位折算新台幣條例，為使罰金數額趨於一致，避免衍生新舊
    法比較適用問題，以緩和實務適用法律之衝擊之前提下，規
    定第2項如上。顯見刑法施行法第1條之1第2項增訂後，刑法
    條文定有罰金者，自無再適用罰金罰鍰提高標準條例第1條
    提高倍數之餘地，應逕予適用刑法施行法第1條之1之規定。
  (3)牽連犯部分：
    刑法第55條後段關於牽連犯之規定業已刪除，是被告犯罪後
    法律已有變更，而本件被告於舊法時期所犯後述各罪，依新
    法應各別多次論斷之結果（即數罪併罰），其刑度顯較修正
    前應依刑法第55條後段之規定以從一重之處斷結果為重，經
    比較新舊法結果，應依刑法第2條第1項前段之規定，適用有
    利於被告之法律，即適用被告行為時之修正前刑法第55條後
    段牽連犯之規定從一重處斷。
  (4)連續犯部分：
    刑法第56條關於連續犯之規定業已刪除，是被告犯罪後法律
    已有變更，而本件被告於舊法時期所犯後述多次偽造文書罪
    ，依新法應各別多次論斷之結果（即數罪併罰），其刑度顯
    較修正前應依刑法第56條之規定以一罪論之處斷結果為重，
    經比較新舊法結果，應依刑法第2條第1項前段之規定，適用
    有利於被告之法律，即適用被告行為時之修正前刑法第56條
    連續犯之規定論以一罪。
  (二)臺灣地區與大陸地區人民關係條例之新舊法比較：
    按臺灣地區與大陸地區人民關係條例第79條第1項對於違反
    同條例第15條第1款所定不得使大陸地區人民非法進入臺灣
    地區之處罰，旨在防止大陸地區人民非法進入臺灣地區，以
    維護臺灣地區之安全與安定；所稱「非法」，自應從「實質
    上之合法性」予以判斷，凡評價上違反法秩序之方法，均屬
    「非法」。參照行政程序法第119條第1款、第2款規定，受
    益人以詐欺、脅迫或賄賂方法，使行政機關作成行政處分者
    ；或對重要事項提供不正確資料或為不完全陳述，致使行政
    機關依該資料或陳述而作成行政處分者，其信賴不值得保護
    。故在大陸地區通謀虛偽結婚，以不實之結婚證明辦理相關
    戶籍登記、入境等手續，憑以進入臺灣地區，其所持之入境
    許可文件雖係入出境主管機關所核發，形式上為合法，但因
    以詐欺方法而取得，即不具實質上之合法性，仍屬非法進入
    臺灣地區（最高法院94年度臺上字第1064號判決意旨可資參
    ）。復查，臺灣地區與大陸地區人民關係條例第79條第1項
    之規定，業於92年10月29日修正公布，並於同年12月31日施
    行，法定刑由「5年以下有期徒刑、拘役或科或併科新臺幣
    50 萬元以下罰金」，修正為「1年以上7年以下有期徒刑，
    得併科新臺幣100萬元以下罰金」。比較新、舊法結果，以
    舊法有利於行為人，依修正後刑法第2條第1項前段規定，應
    適用行為時法律。
三、論罪科刑：
    被告甲○○為使大陸地區人民何桂容得以進入臺灣地區，竟
    以與何桂容虛偽結婚之方式，取得大陸地區之結婚證明書及
    公證書後回臺，復與前往戶政機關申請辦理結婚登記，而使
    戶政機關憑以登載上開虛偽不實之結婚資料於其職務上所掌
    之戶籍登記簿及戶籍謄本內，足以生損害於戶政機關管理戶
    籍之正確性；進而由被告持上開登載不實之戶籍謄本，據以
    向入出境管理局申請使何桂容入臺灣地區探親而行使之，足
    以生損害於入出境管理局對於大陸地區人民申請入境臺灣地
    區許可之正確性，後經入出境管理局承辦人員為實質審查後
    ，未發覺有異，核發「中華民國臺灣地區旅行證」給大陸女
    子何桂容，使何桂容得以配偶探親名義，於91年8月26日持
    上開旅行證以為掩飾，非法進入臺灣地區，而違反不得使大
    陸地區人民非法進入臺灣地區之規定。核被告所為，係犯刑
    法第216條、第214條之行使明知為不實之事項，而使公務員
    登載於職務上所掌之公文書罪，及92年10月29日修正前之臺
    灣地區與大陸地區人民關係條例第79條第1項（起訴書誤引
    修正後之臺灣地區與大陸地區人民關係條例第79條第1項）
    違反同法第15條第1款之不得使大陸地區人民非法進入臺灣
    地區之規定罪。被告使公務員登載不實（登載戶籍登記簿及
    戶籍謄本部分）之低度行為，應為行使之高度行為所吸收，
    不另論罪。被告與何賢官就上開犯行，及就其中之行使使公
    務員登載不實文書罪與何桂容間，具有犯意聯絡與行為分擔
    ，為共同正犯。被告先後多次行使使公務員登載不實文書之
    犯行，時間緊接，犯罪構成要件相同，顯係基於概括之犯意
    反覆為之，為連續犯，應依修正前刑法第56條之規定論以一
    罪，並加重其刑。被告所犯上開二罪間，有方法與目的之牽
    連犯關係，依修正前刑法第55條後段之規定，應從一重之92
    年10月29日修正前之臺灣地區與大陸地區人民關係條例第79
    條第1項之罪處斷。爰審酌被告以假結婚之方式使大陸地區
    女子何桂容非法入境臺灣，嚴重影響社會秩序，其犯罪之手
    段、所生危害非輕，及其犯罪之動機，並犯罪後坦承部分犯
    行之態度等一切情狀，量處如主文所示之刑。被告犯罪時之
    刑法第41條第1項前段規定：「犯最重本刑為5年以下有期徒
    刑以下之刑之罪，而受6個月以下有期徒刑或拘役之宣告，
    因身體、教育、職業、家庭之關係或其他正當事由，執行顯
    有困難者，得以1元以上3元以下折算一日，易科罰金。」又
    被告行為時之易科罰金折算標準，修正前罰金罰鍰提高標準
    條例第2條前段（現已刪除）規定，就其原定數額提高為100
    倍折算一日，則本件被告行為時之易科罰金折算標準，應以
    銀元100元或200元或300折算一日，經折算為新臺幣後，應
    以新臺幣300元或600元或900元折算為一日。惟95年7月1日
    修正公布施行之刑法第41條第1項前段則規定：「犯最重本
    刑為5年以下有期徒刑以下之刑之罪，而受6個月以下有期徒
    刑或拘役之宣告者，得以新臺幣1,000元、2,000元或3,000
    元折算一日，易科罰金。」比較修正前後之易科罰金折算標
    準，以95年7月1日修正公布施行前之規定，較有利於被告，
    則應依刑法第2條第1項前段，適用修正前刑法第41條第1項
    前段之規定，定其折算標準。又中華民國96年罪犯減刑條例
    於96年7月4日制定公布，並自96年7月16日施行。按犯罪在
    中華民國96年4月24日以前者，除本條例另有規定外，依下
    列規定減刑：三有期徒刑、拘役或罰金，減其刑期或金額二
    分之一，中華民國96年罪犯減刑條例第2條第1項第3款定有
    明文。查被告犯罪時間在96年4月24日前，且無同條例第3條
    、第5條所定不得減刑之情形，爰依同條例第2條第1項第3款
    之規定，減輕其刑二分之一，並諭知易科罰金之折算標準。
據上論斷，應依刑事訴訟法第273條之1第1項、第299條第1項前
段，（92年10月29日）修正前臺灣地區與大陸地區人民關係條例
第79 條第1項、第15條第1款。刑法第2條第1項前段、第11條前
段、第28條、第216條、第214條、修正前刑法第33條第5款、第
55條後段、第41條第1項前段，中華民國九十六年罪犯減刑條例
第2條第1項第3款、第7條、第9條，罰金罰鍰提高標準條例第1條
刑法施行法第1條之1第2項前段，修正前罰金罰鍰提高標準條例
第2條，判決如主文。
中    華    民    國    97    年    12    月    12    日
                  刑事第六庭    法  官  戴博誠
以上正本證明與原本無異。
如不服本判決應於收受判決後10日內向本院提出上訴書狀，並應
敘述具體理由；其未敘述上訴理由者，應於上訴期間屆滿後20日
內向本院補提理由書（均須按他造當事人之人數附繕本）「切勿
逕送上級法院」。
                                書記官  林政佑
中    華    民    國    97    年    12    月    12    日
【附錄論罪科刑法條】
92年10月29日修正前臺灣地區與大陸地區人民關係條例第79條第
1項：
違反第15條第1款之規定者，處5年以下有期徒刑、拘役或科或併
科新臺幣50萬元以下罰金。
臺灣地區與大陸地區人民關係條例第15條第1款：
左列行為不得為之：
一  使大陸地區人民非法進入臺灣地區。
刑法第214條：
明知為不實之事項，而使公務員登載於職務上所掌之公文書，足
以生損害於公眾或他人者，處3年以下有期徒刑、拘役或5百元以
下罰金。
刑法第216條：
行使第210條至第215條之文書者，依偽造、變造文書或登載不實
事項或使登載不實事項之規定處斷。


司法院資訊處製作；財團法人民間司法改革基金會備份。
